【裁判字號】    98,易,789
【裁判日期】    981117
【裁判案由】    違反野生動物保育法
【裁判全文】
臺灣屏東地方法院刑事判決               98年度易字第789號
公  訴  人  臺灣屏東地方法院檢察署檢察官
被      告  甲○○
            乙○○
上列被告因違反野生動物保育法案件，經檢察官提起公訴（98年
度偵字第2314號）本院判決如下：
    主  文
乙○○犯野生動物保育法第四十二條第一項第一款、第二款之非
法騷擾保育類野生動物罪，處拘役拾日，如易科罰金以新台幣
壹仟元折算壹日，扣案之奶瓶壹只沒收。
甲○○無罪。
    事  實
一、乙○○明知台灣獼猴（學名：Macaca cyclopis ）係經中央
    主管機關行政院農業委員會公告列為第三級保育類野生動物
    ，其族群量未逾越環境容許量而公告為可利用之保育類野生
    動物，且非為學術研究或教育目的及未經地方主管機關及中
    央主管機關之許可，不得任意騷擾；其於民國98年1 月15日
    ，在屏東縣獅子村中心崙山山區內見到後腳受傷之台灣獼猴
    幼猴1 隻，心生憐憫，將該隻幼猴帶回其父親山上內某工寮
    內醫治，待該幼猴痊癒後，竟未予以加以野放或交予相關保
    育類野生動物專責機構，竟基於騷擾保育類野生動物之犯意
    ，於98年2 月上旬某日，將該隻幼猴帶回其位於屏東縣獅子
    鄉獅子村獅子三巷22之1 號住處內飼養，並將其關於該處內
    之空房間中，以干擾其自然生長之方式騷擾之。經丙○○於
    98 年3月15日前往其上開住處，見到該隻台灣獼猴幼猴而向
    警檢舉，嗣於98年3 月24日，為警持本院所核發之搜索票前
    往乙○○上開住處搜索，而悉上情，並扣得台灣獼猴幼猴1
    隻（現由國立屏東科技大學保育類野生動物收容中心保管收
    容）及乙○○餵養台灣獼猴之奶瓶1 只。
二、案經屏東縣政府警察局枋寮分局報告台灣屏東地方法院檢察
    署檢察官偵查起訴。
    理  由
壹、有罪部分
一、程序方面
(一)、按被告以外之人於偵查中向檢察官所為陳述，除顯有不可信
    之情況者外，得為證據，同法第159 條之1 第2 項定有明文
    。偵查中對被告以外之人（包括證人、鑑定人、告訴人、被
    害人及共同被告等）所為之偵查筆錄，或被告以外之人向檢
    察官所提之書面陳述，性質上均屬傳聞證據。惟現階段刑事
    訴訟法規定檢察官代表國家偵查犯罪、實行公訴，依法其有
    訊問被告、證人及鑑定人之權，證人、鑑定人且須具結，而
    實務運作時，檢察官偵查中向被告以外之人所取得之陳述，
    原則上均能遵守法律規定，不致違法取供，其可信度極高，
    職是，被告以外之人前於偵查中已具結而為證述，除反對該
    項供述得具有證據能力之一方，已釋明「顯有不可信之情況
    」之理由外，不宜遽指該證人於偵查中之陳述不具證據能力
    。查證人丙○○於偵查中之供述，已依法具結，有結文在卷
    可按（偵卷第15頁），而被告甲○○於檢察官面前之陳述，
    亦查無任何顯不可信之情況，依前開規定，證人丙○○、被
    告甲○○所為檢察官面前之供述，均得作為本案證據使用。
(二)、次按被告以外之人（包括證人、鑑定人、告訴人、被害人及
    共同被告等）於審判外之陳述雖不符前4 條之規定，而經當
    事人於審判程序同意作為證據，法院審酌該言詞陳述或書面
    陳述作成時之情況，認為適當者，亦得為證據，刑事訴訟法
    第159 條之5 第1 項定有明文。立法意旨在於傳聞證據未經
    當事人之反對詰問予以核實，原則上先予排除。惟若當事人
    已放棄反對詰問權，於審判程序中表明同意該等傳聞證據可
    作為證據；或於言詞辯論終結前未聲明異議，基於尊重當事
    人對傳聞證據之處分權，及證據資料愈豐富，愈有助於真實
    發見之理念，且強化言詞辯論主義，使訴訟程序得以順暢進
    行，上開傳聞證據亦均具有證據能力。查本院所引用下列被
    告以外之人於審判外之陳述，均屬傳聞證據，惟檢察官、被
    告乙○○對於上開書面證據，於本院準備程序中均同意做為
    本院證據使用，復經於本院審判程序時予以提示並告以要旨
    ，且各經檢察官、被告表示意見，本院審酌上開證據作成時
    之情狀，並無違法或不當等情形，認為以之作為本案之證據
    亦屬適當，依上開規定，自均具證據能力。
二、實體方面
(一)、訊據被告乙○○固坦承其飼養台灣獼猴幼猴之事實，惟矢口
    否認有何騷擾台灣獼猴之行為，辯稱：「我看他右後腳受傷
    才抱他回家飼養，我不知道這樣不可以」云云，經查，被告
    乙○○先將該隻台灣獼猴幼猴帶回上開工寮醫治後，未予以
    放生，卻於98年2 月上旬某日再將之帶回上開住處飼養一節
    ，據被告乙○○供述明確，並經同案被告甲○○供述屬實（
    偵卷第4 至5 頁），復與證人丙○○於本院審理時證述情節
    大致相符（本院卷第82、83頁），而扣案之幼猴為保育類野
    生動物台灣獼猴，且族群量未逾越環境容許量而公告為可利
    用之保育類野生動物乙情，亦有屏東科技大學研究發展處附
    設野生動物保育服務中心出具之物種鑑定書、臨時物種鑑定
    表、保育類野生動物名錄、行政院農業委員會98年9 月1 日
    農授林務字第0980153896號函各1 紙、照片1 幀在卷可按（
    警卷第23頁、28頁；偵卷第18頁、20頁；本院卷第33頁），
    是此部分事實堪以認定。
(二)、按騷擾係指以藥品、器物或其他方法，干擾野生動物之行為
    ，野生動物保育法第3 條第1 項第10款定有明文。查被告乙○○將扣案之台灣獼猴幼猴做為寵物飼養，並將之關在住處
    內一處空房間內活動等情，業據其供承在卷（警卷第5 頁）
    ，是被告乙○○之行為已干擾該隻幼猴之活動自由，足以妨
    礙該隻台灣獼猴回歸山林自然生長，自屬騷擾行為。雖被告
    乙○○辯稱其不知所為係違法行為云云，惟政府為自然生態
    之保護，早已將台灣獼猴列為保育類之野生動物，並經由報
    紙、電視等公眾傳播廣為宣傳令國人須保護保育類野生動物
    ，而因濫捕、騷擾保育類野生動物而為主管機關處罰、或受
    到追訴亦時有所聞，故保育大自然生態之政策應普為國人所
    能接受之共識，且被告乙○○與證人丙○○同為排灣族原住
    民，業據被告乙○○供承屬實，是既證人丙○○能在知悉被
    告乙○○住處內飼養台灣獼猴幼猴時前往報警，被告乙○○
    對此應無諉為不知之理；況被告在治癒該隻幼猴後未予以野
    放，或將之送往相關單位專業權責機關，反將幼猴再帶回住
    處並圈養於住處空房間妨害其行動自由，而證人丙○○亦證
    ：「我從他們家窗戶看到小猴子」等語（本院卷第82頁），
    是其顯不欲為他人得知心態甚明，從而，被告乙○○所辯顯
    不足採。此外，並有被告乙○○餵食該幼猴之奶瓶1 只扣案
    可證，本案事證明確，被告乙○○之犯行，應堪認定。
三、保育類野生動物應予保育，不得騷擾、虐待、獵捕、宰殺或
    為其他利用。但有下列情形之一，不在此限：一、族群量逾
    越環境容許量者。二、基於學術研究或教育目的，經中央主
    管機關許可者，野生動物保育法第18條第1 項定有明文。被
    告乙○○在台灣獼猴族群量未逾越環境容許量及非基於學術
    研究或教育目的而騷擾台灣獼猴，核其所為，係犯野生動物
    保育法第42條第1 項第1 款、第2 款之非法騷擾保育類野生
    動物罪。公訴人雖未敘及被告乙○○自98年2 月上旬某日起
    至同年3 月上旬某日止之飼養台灣獼猴騷擾行為，惟此與起
    訴事實具有繼續犯之實質上一罪關係，為起訴效力所及，本
    院自應併為審理。爰審酌被告乙○○素行尚可，有台灣高等
    法院被告前案紀錄表可按，及其飼養台灣獼猴之動機、手段
    、且未造成幼猴之傷害、生活狀況等一切情狀，量處如主文
    所示之刑，並依其收入狀況諭知易科罰金以標準。扣案之奶
    瓶1 只為被告乙○○所有，供犯本罪所用之器具，應依野生
    動物保育法第52條第1 項後段規定沒收。又野生動物保育法
    第52第1 項為得沒收之規定，而扣案之台灣獼猴幼猴1 隻現
    已為屏東科技大學保育類野生動物收容中心收容中，是無沒
    收之必要，附此敘明。
貳、無罪部分
一、公訴意旨略以：被告甲○○明知台灣獼猴、白鼻心係經行政
    院農業委員會所公告列為第三級保育類之野生動物，且其族
    群未逾環境容許量，竟未經中央主管機關許可，於98年3 月
    初某日，在屏東縣獅子鄉山區某處，設置陷阱捕捉台灣獼猴
    母猴及幼猴各1 隻，並在河邊工寮生火燒烤台灣獼猴母猴而
    食用之，復將幼猴帶回在其位屏東縣獅子鄉獅子村獅子3 巷
    22之1 號住處，交由其同居人乙○○圈禁飼養，干擾該台灣
    獼猴之自然生長。其又於不詳時間、地點，捕捉白鼻心1隻
    ，宰殺食用後，剩餘半隻白鼻心屠體置放住處冰箱冰存，經
    警於98年3 月月24日上午7 時50分，在其上揭住處查獲台灣
    獼猴1 隻，並在冰箱內查獲白鼻心屠體半隻，因認被告甲○○涉犯野生動物保育法第41條第1 款、第2款之罪嫌等語。
二、程序部分
    按被告以外之人於審判外之陳述，雖不符前4 條之規定，而
    經當事人於審判程序同意作為證據，法院審酌該言詞陳述或
    書面陳述作成時之情況，認為適當者，亦得為證據，刑事訴
    訟法第159 條之5 第1 項定有明文。查本院所引用下列被告
    以外之人於審判外之陳述，均屬傳聞證據，惟檢察官、被告
    甲○○對於上開書面證據，然於本院準備程序中均同意做為
    本院證據使用（本院卷第40頁），本院於審判程序時亦予以
    提示並告以要旨，且各經檢察官、被告表示意見，本院審酌
    上開證據作成時之情狀，並無違法或不當等情形，認為以之
    作為本案之證據亦屬適當，依上開規定，自均具證據能力。
三、按犯罪事實應依證據認定之，無證據不得認定犯罪事實；又
    不能證明被告犯罪者，應諭知無罪之判決，刑事訴訟法第15
    4 條第2 項、第301 條第1 項分別定有明文。次按認定不利
    於被告之事實，須依積極證據，茍積極證據不足為不利被告
    事實之認定，即應為有利於被告之認定，更不必有何有利之
    證據；又犯罪事實之認定，應憑證據，如未能發現相當證據
    ，或證據不足以證明，自不能以推測或擬制之方法，以為裁
    判之基礎；且認定犯罪事實所憑之證據，雖不以直接證據為
    限，間接證據亦包括在內，然而無論直接證據或間接證據，
    其為訴訟上之證明，須於通常一般之人均不致有所懷疑，而
    得確信其為真實之程度者，始得據為有罪之認定，倘其證明
    尚未達到此一程度，而有合理之懷疑存在而無從使事實審法
    院得有罪之確信時，即應為諭知被告無罪之判決；又檢察官
    對於起訴之犯罪事實，仍應負提出證據及說服之實質舉證責
    任，倘其所提出之證據，不足為被告有罪之積極證明，或其
    指出證明之方法，無從說服法院以形成被告有罪之心證，基
    於無罪推定之原則，自應為被告無罪判決之諭知（最高法院
    30年上字第816 號、40年台上字第86號、76年台上字第4986
    號、92年台上字第128 號判例意旨參照）。
四、公訴人認被告甲○○涉犯上開野生動物保育法之犯行，係以
    證人丙○○於警、偵訊中之證述、扣案之台灣獼猴幼猴1 隻
    、白鼻心屠體半隻為主要論據。訊據被告甲○○堅決否認有
    何獵捕台灣獼猴及白鼻心之犯行，辯稱其之前已經因抓伯勞
    鳥而為緩起訴，不可能再故意犯罪等語。經查：
(一)、證人丙○○雖證稱被告甲○○曾告知其於山上放陷阱獵捕台
    灣獼猴，然被告甲○○到庭否認此事，是被告甲○○是否確
    曾告知證人丙○○此事，非無疑義。又證人丙○○雖證稱其
    曾於98年3 月15日前一週某日，見被告甲○○於河邊工寮烤
    肉等情，惟其復於本院審理時證稱：「那天甲○○問我要不
    要吃猴子肉，我說我不敢吃，我看到被告烤肉時，是被告甲○○跟我說是猴子肉，肉是看不出來；當時肉已經有處理過
    在烤了，現場也沒有看到猴子毛皮或毛髮」等語（本院卷第
    81 、84 頁），是證人所見僅係被告烤肉之情形，尚難認定
    被告甲○○確有獵捕台灣獼猴之行為，且依證人丙○○所見
    當時情形，亦無其餘跡證可知被告甲○○所烤之肉即為保育
    類野生動物台灣獼猴。
(二)、證人丙○○雖於偵訊中證稱：「本案於現場查之台灣獼猴幼
    猴是甲○○親口告訴我是他抓的，是在今年3 月15日之前1
    週，甲○○在河邊的工寮烤肉，我本來要去問他工作狀況，
    他說他放陷阱抓到猴子，他將母猴打死，將小猴子帶回家，
    我有看到他在烤猴子的腿」等語（偵卷第13頁），是其並未
    親見被告甲○○有放陷阱獵捕台灣獼猴母成猴及幼猴之事實
    ，且證人丙○○於警詢及本院審理時所證見到幼猴時點，為
    其製作警詢筆錄前3 個月前（約98年1 、2 月間），與其見
    到被告甲○○烤肉為3 月15日前一週之時點亦有出入（偵卷
    第8 頁、12頁、本院卷第82頁），證人丙○○更證稱：「我
    看到他在烤肉時，沒有在工寮發現另1 隻小猴子，小猴子是
    後來那件事情以後，甲○○的姊夫告訴我的，說他們家有養
    小猴子，我去看，我從他們家窗戶看到小猴子，我才知道有
    猴子，我就打電話到派出所報警」等語（本院卷第82頁），
    從而，證人丙○○既未在烤肉當場見到本案扣案之台灣獼猴
    幼猴，純係因他人之告知始知悉幼猴之存在，況同案被告乙○○亦供稱該幼猴係其自山上帶回飼養，業如上述，是難僅
    以扣案之台灣獼猴幼猴而為被告甲○○不利之認定。
(三)、又本案自被告甲○○住處扣得保育類野生動物白鼻心屠體半
    隻，雖經證人丙○○於於偵訊中證稱：「那是他在枋山溪上
    游放陷阱抓的，是他宰殺後準備要賣給平地人，平時都放在
    冰箱內冰存」云云，惟此僅為證人本身臆測之詞，並無積極
    證據足資佐證，且該白鼻心屠體係同案被告乙○○向他人購
    得一節，業據其證述屬實，證人丙○○亦於本院審理時亦不
    否認其村落確有人在兜售山產予附近居民等情（本院第83、
    84頁），可知扣案之白鼻心屠體來源所在多有，要難僅以此
    認定即為被告甲○○獵捕所得。
(四)、至被告甲○○所聲請傳喚證人施德能、田淑麗，然卷附證據
    均不能證明被告確有非法獵捕保育類野生動物之犯行，業如
    上述，且該2 位證人並未親眼所見本件案發事實，是被告此
    項調查證據之聲請，尚無必要，附此敘明。
五、綜上所述，公訴人所提出上開證據，均難謂已達於通常一般
    之人均不致有所懷疑，而得確信其為真實之程度，是顯不能
    作為被告犯罪事實之認定。此外，復查無其他確切之證據足
    以證明被告有何公訴人所指之犯行，其犯罪應屬不能證明，
    依前開說明，自應為被告無罪之判決。
六、又被告乙○○購買白鼻心屠體之行為，與其騷擾台灣獼猴之
    行為態樣有別，復查與本案並無裁判上一罪之關係，非本案
    起訴效力所及，自不得予以審理，此部分是否另有違反野生
    動物保育法之事實，應由檢察官另行偵辦，附此敘明。
據上論斷，應依刑事訴訟法第299 條第1 項前段、第301 條第1
項，野生動物保育法第42條第1 項第1 款、第2 款、第52條第1
項，刑法第11條、第41條第1 項前段，判決如主文。
本案經檢察官陳立興到庭執行職務。
中    華    民    國    98    年    11    月    17    日
                  刑事第二庭    審判長法  官  黃國永
                                      法  官  簡光昌
                                      法  官  劉怡孜
以上正本證明與原本無異。
如不服本判決應於收受判決後10日內向本院提出上訴書狀，並
應敘述具體理由；其未敘述上訴理由者，應於上訴期間屆滿後
20日內向本院補提理由書（均須按他造當事人之人數附繕本）
「切勿逕送上級法院」。
中    華    民    國    98    年    11    月    17    日
                                      書記官  馮得弟
附錄法條：
野生動物保育法第42條第1項第1、2款
有下列情形之一，處一年以下有期徒刑、拘役或科或併科新台幣
 6萬元以上30萬元以下罰金；其因而致野生動物死亡者，處二年
以下有期徒刑、拘役或科或併科新台幣10萬元以上50萬元以下罰
金：
一、未具第 18 條第 1 項第 1 款之條件，騷擾、虐待保育類野
    生動物者。
二、違反第 18 條第 1 項第 2 款規定，未經中央主管機關許可
    ，騷擾、虐待保育類野生動物者。
野生動物保育法第52條第1項
犯第 40 條、第 41 條、第 42 條或第 43 條第3項之罪，查獲之
保育類野生動物得沒收之；查獲之保育類野生動物產製品及供犯
罪所用之獵具、藥品、器具，沒收之。


司法院資訊處製作；財團法人民間司法改革基金會備份。
